ACORDAO-COMPLETO-2410777

ACÓRDÃO 5659/2020 ATA 15/2020 - SEGUNDA CÂMARA

VISTOS, relatados e discutidos estes atos de admissão, oriundos da Diretoria Regional da Empresa Brasileira de Correios e Telégrafos no Paraná.
ACORDAM os ministros do Tribunal de Contas da União, reunidos em sessão da 2ª Câmara, ante as razões expostas pela relatora, e com fundamento nos arts. 71, inciso III, da Constituição Federal, 1º, inciso V, 39, inciso I, da Lei 8.443/1992, 1º, inciso VIII, 259, inciso I, e 260, §1º, do Regimento Interno, em:
9.1. considerar ilegais os atos de admissão de Bruno Pinheiro de Canini, Cássio Fernando Guerreiro e Débora Daniela Gonçalves Teixeira e negar-lhes registro;
9.2. determinar à Sefip que, em processo apartado, em cumprimento ao indicado no Acórdão 587/2011-TCU-Plenário, realize as oitivas de Cláudio Ribeiro Benetao e Danielle Tamura da Silva sobre as irregularidades em relação aos seus atos de admissão;
9.3. determinar à Diretoria Regional da Empresa Brasileira de Correios e Telégrafos no Paraná que:
9.3.1. acompanhe os desdobramentos da Ação Civil Pública 0001035-92.2013.5.10.0015, em trâmite na Justiça do Trabalho, e adote as medidas pertinentes em caso de desconstituição da sentença que estendeu a validade do concurso público regido pelo Edital 11/2011;
9.3.2. cientifique os interessados desta deliberação e encaminhe a este Tribunal, no prazo de 30 (trinta) dias, os comprovantes de ciência.

Atos de admissão oriundos da Diretoria Regional da Empresa Brasileira de Correios e Telégrafos no Paraná.

Segunda Câmara

Diretoria Regional da ECT no Paraná - DR/PR.

3. Interessados: Bruno Pinheiro de Canini (CPF XXX.554.829-XX), Cássio Fernando Guerreiro (CPF XXX.275.779-XX), Cláudio Ribeiro Benetao (CPF XXX.310.709-XX), Danielle Tamura da Silva (CPF XXX.152.689-XX) e Débora Daniela Gonçalves Teixeira (CPF XXX.384.979-XX).

13.1. Ministros presentes: Augusto Nardes (na Presidência), Aroldo Cedraz, Raimundo Carreiro e Ana Arraes (Relatora).
13.2. Ministros-Substitutos presentes: Marcos Bemquerer Costa e André Luís de Carvalho.

ANA ARRAES

Adoto como parte deste relatório a instrução elaborada na Secretaria de Fiscalização de Pessoal - Sefip, que contou com a concordância de diretor técnico daquela unidade (peças 7/8) :
"INTRODUÇÃO 
1. 	Trata-se de atos de admissão, submetidos, para fins de registro, à apreciação do Tribunal de Contas da União (TCU) , de acordo com o art. 71, inciso III, da Constituição Federal. Os atos foram cadastrados e disponibilizados ao TCU por intermédio do Sistema de Apreciação e Registro de Atos de Admissão e Concessões (Sisac) , na forma do art. 2º, caput e inciso II, e art. 4º, caput, da Instrução Normativa TCU 55/2007. 
EXAME TÉCNICO Procedimentos aplicados 
Os procedimentos para exame, apreciação e registro de atos de pessoal encontram-se estabelecidos na Instrução Normativa TCU 55/2007 e na Resolução TCU 206/2007. Essas normas dispõem, em seus arts. 4º, § 2º, e 3º, § 3º, respectivamente, que os atos de pessoal disponibilizados por meio do Sisac devem ser submetidos à crítica automatizada do próprio sistema, com base em parâmetros predefinidos. 
Relativamente aos atos de admissão, as rotinas de crítica das informações cadastradas no Sisac foram elaboradas e validadas levando-se em conta as peculiaridades desses atos. Os itens de verificação do sistema compreendem prazos e fundamentos legais, assim como eventuais ocorrências de acumulação. Trata-se de verificações mais abrangentes, minuciosas e precisas do que aquelas que podem ser realizadas por mãos humanas, proporcionando um nível de segurança ainda maior. 
Além da crítica automatizada, há verificação humana adicional no caso de haver alertas do sistema ou informações não formatadas, como esclarecimentos do gestor ou do controle interno.  
As críticas também consideram os registros do Sistema Integrado de Administração de Recursos Humanos (Siape) . O Siape disponibiliza informações atualizadas sobre as parcelas que integram os proventos, diferentemente, portanto, do Sisac, que informa as parcelas no momento do registro do ato. 
Essa confrontação com o Siape fornece uma visão atual e verdadeira da situação, o que permite descaracterizar irregularidades e inconsistências que, embora constantes do Sisac, já foram corrigidas. 
Exame das constatações ECT - Admissões após a validade 
As admissões em tela ocorreram após a validade do concurso a que se submeteram. Nesse sentido, o Gestor de Pessoal informa que o certame foi prorrogado. 
Importa mencionar que o presente processo trata de admissões efetuadas pela Empresa Brasileira de Correios e Telégrafos cujo concurso foi prorrogado por meio de decisão judicial proferida na Ação Civil Pública 1035-92-2013-5-10-0015 - Tribunal Regional do Trabalho da 10ª Região. 
Atualmente, a referida ação encontra-se no TRT da 10ª Região, para apreciação de recurso ordinário interposto pela ECT. 
Cabe destacar que, em situações semelhantes às tratadas no presente processo, ou seja, admissões cujo certame público está regido pelo edital da ECT de 2011, ocorridas após a validade inicial do concurso, o Tribunal tem se manifestado pela negativa do registro dos atos, a exemplo do TC- Processo 023.760/2014-1, que culminou no Acórdão 3503/2016-TCU-Primeira Câmara. 
Para melhor elucidação, trazemos à colação trechos do Voto condutor do citado Acórdão 3503/2016-TCU-Primeira Câmara, de relatoria do Ministro Benjamin Zymler, cuja sessão ocorreu em 31/05/2016:  
'10. Afora a inusitada indefinição quanto ao termo final do prazo de validade do concurso de 2011, chama especial atenção, no caso, a generalidade e a abrangência da sentença, que não especificou o quantitativo de empregos públicos ocupados de forma supostamente irregular e tampouco delimitou as dependências da ECT em que a falha teria ocorrido. Assim, mesmo unidades sem nenhum contrato temporário em vigor estão, pelo menos até o trânsito em julgado da deliberação, impedidas de selecionar empregados efetivos por meio de um novo certame, apenas podendo admitir os candidatos integrantes do chamado cadastro de reserva, aprovados, como dito, no concurso já há muito expirado. 
11. Em tais circunstâncias, considero de todo imprópria a emissão de juízo de legalidade relativamente a essas contratações. 
12. Aliás, seria incongruente emitir um tal juízo de legalidade, ordenando o registro das admissões, e, em paralelo, orientar a estatal a promover 'automaticamente' o desligamento dos empregados, 'com efeitos ex tunc', na hipótese de revogação da ordem judicial, como ora sugere o Ministério Público.  
13. De fato, uma vez registrados os atos, seria defeso à origem, mesmo na hipótese de reforma da sentença trabalhista, desconstituí-los unilateralmente. É que, tratando-se de atos complexos, também o TCU teria de participar do eventual desfazimento das admissões, consoante pacífica jurisprudência do Supremo Tribunal Federal (STF) , talhada em sua súmula nº 6:  
'A revogação ou anulação, pelo Poder Executivo, de aposentadoria, ou qualquer outro ato aprovado pelo Tribunal de Contas, não produz efeitos antes de aprovada por aquele Tribunal, ressalvada a competência revisora do Judiciário. '  
14. Entendimento semelhante, vale dizer, encontra-se na súmula 199 desta Corte 
'Salvo por sua determinação, não podem ser cancelados pela autoridade administrativa concedente os atos originários ou de alterações, relativos a aposentadoria, reformas e pensões, já registrados pelo Tribunal de Contas, ao apreciar-lhes a legalidade, no uso da sua competência constitucional'  
15. Sem embargo, não tendo sido identificado nenhum excesso no cumprimento da decisão judicial pelos gestores da ECT, e nem sendo possível deles exigir comportamento diverso, à vista do princípio da continuidade do serviço público, tenho por asseguradas as admissões enquanto subsistir a prorrogação estabelecida pela Justiça. 
16. Por fim, lembro que a existência de decisão judicial na gênese de ato administrativo não impõe, necessariamente, seu registro pelo TCU. O ponto, inclusive, já foi abordado pelo STF, como na apreciação do MS 23.665-DF, quando o Ministro Maurício Corrêa, em voto acolhido à unanimidade pelo plenário da Corte Constitucional, anotou:  
' (...) o Tribunal de Contas pode negar o registro de atos de aposentadoria, ainda quando objeto de decisões originárias de juízes ou tribunais, salvo aquelas em que for parte e que tenham como finalidade específica o registro respectivo.'  
Cumpre ainda registrar trechos do voto do Ministro Bruno Dantas, condutor do Acórdão 6327/2016-TCU-Primeira Câmara, em que deixa de apreciar situações semelhantes pelo sobrestamento para acompanhar a jurisprudência do Tribunal no sentido de negar registro, in verbis:  
5. Na primeira oportunidade em que o presente feito foi submetido a meu gabinete, determinei o seu sobrestamento por considerar que seria mais apropriado aguardar o desfecho da referida Ação Civil Pública 0001035-92.2013-5-10-0015 antes da apreciação de admissões que nela encontram amparo. Contudo, ao reavaliar as circunstâncias singulares do caso, permito-me reavaliar meu posicionamento original para acompanhar a linha jurisprudencial já construída pelo TCU em torno do tema, no sentido de negar registro às admissões desse gênero, sem prejuízo de ressaltar que elas estão com seus efeitos assegurados enquanto subsistir a prorrogação estabelecida pela Justiça. 
6. Além disso, esse posicionamento vai ao encontro da preocupação que tenho por vezes externado a meus pares acerca da necessidade de resguardo da unidade jurisprudencial desta Corte de Contas, pressuposto inexorável que tem orientado a formação de minha convicção no mister de julgador.  
7. Por fim, cumpre informar que o sobrestamento por mim anteriormente determinado tem contribuído para o indesejável aumento na quantidade de concessões pendentes de exame pelo TCU, com consequente sobrecarga dos trabalhos levados a efeito pela Secretaria de Fiscalização de Pessoal, sendo este mais um motivo que me leva a acompanhar, em sua essência, o encaminhamento alvitrado nos pareceres precedentes.   
É oportuno salientar o entendimento da Ministra Ana Arraes, na oportunidade em que, ao analisar situação semelhante à tratada no presente processo, por meio do TC- Processo 019.614/2017-9, entendeu que deveria aplicar-se a negativa de registro às admissões da ECT regidas pelo edital de 2011 ocorridas após a primeira validade. É o que se verifica pelos trechos do voto condutor do Acórdão 8929/2017-TCU-Segunda Câmara, a seguir transcritos: 
4. A proposta encontra amparo em diversas decisões deste Tribunal acerca da matéria, dentre elas os acórdãos 2.463/2015, 2.464/2015, 2.595/2015, 3.091/2015, 3.251/2015, 3.252/2015, 3.617/2015, 3.618/2015, 3.503/2016 e 6.327/2016, todos da 1ª Câmara.  
5. Nas mencionadas deliberações, este Tribunal entendeu que seria imprópria a emissão de juízo de legalidade relativamente a tais contratações haja vista a indefinição do prazo de validade do concurso de 2011 e a generalidade e a abrangência da sentença.  
6. Nesse diapasão, deve-se negar registro aos referidos atos de admissão e determinar à Diretoria Regional da ECT em São Paulo - Interior que acompanhe os desdobramentos da citada ação civil pública.  
O posicionamento acima mencionado foi reiterado pela Ministra Ana Arraes ao apreciar situação semelhante tratada no TC- Processo 019.606/2017-6, o qual culminou no Acórdão 8928/2017-TCU-Segunda Câmara. 
CONCLUSÃO 
15. Esta Unidade Técnica considera que aos atos constantes do processo em tela deve ser negado o registro, considerando a jurisprudência do Tribunal sobre a matéria consoante Acórdãos 3503/2006, 3618/2015, 3617/2015, 3252/2015, 3251/2015, 3091/2015, 2595/2015, 2464/2015, 
2463/2015, todos da 1ª Câmara, bem assim pelos Acórdãos 8929/2017 e 8928/2017, ambos da 2ª Câmara. 
PROPOSTA DE ENCAMINHAMENTO 
16. Ante o exposto, com fundamento no art. 71, inciso III, da Constituição Federal, no art. 1º, inciso V, e art. 39, incisos I e II, da Lei 8.443/1992, no art. 260 do Regimento Interno do Tribunal de Contas da União, propõe-se: 
a) negar registro aos atos de admissão tratados neste processo; 
b) determinar ao órgão/entidade de origem, com base no art. 45 da Lei 8.443/1992, que: 
     b.1) acompanhe os desdobramentos da Ação Civil Pública 0001035-92.2013-5-10-0015, em trâmite na Justiça Trabalhista da 10ª Região, e, caso venha a ser desconstituída a sentença ora favorável aos interessados, torne sem efeito seus atos de admissão nos quadros da entidade, bem como providencie o cadastramento dos respectivos desligamentos no sistema de atos; 
     b.2) informe aos interessados o teor do acórdão que vier a ser prolatado, encaminhando ao TCU, no prazo de trinta dias, comprovante da data de ciência pelos interessados."
2.	O Ministério Público junto ao TCU - MPTCU divergiu dessa proposta de encaminhamento, nos termos do parecer a seguir transcrito (peça 9) :
	"Trata-se de admissões efetuadas pela Empresa de Correios e Telégrafos - ECT. Considerando que as referidas admissões teriam ocorrido após o prazo de validade inicial previsto no edital do concurso (edital de 2011) , e a despeito de o respectivo prazo de validade ter sido prorrogado por meio de decisão judicial proferida na Ação Civil Pública 1035-92-2013-5-10-0015, tramitada no TRT da 10ª Região, a Sefip propõe negar registro aos atos em questão, com base no entendimento firmado nos Acórdão 3.503/2016 e Acórdão 6.327/2016, prolatados pela 1ª Câmara desse Tribunal. 
	Ao propor a Ação Civil Pública nº 0001035-92.2013.5.10.0015, o Ministério Público do Trabalho - MPT da 10ª Região teria constatado que a ECT vinha contratando empregados públicos temporários para a sua atividade-fim, mesmo com concurso público aberto, hipótese que configuraria 'preterição dos candidatos aprovados, ainda que em cadastro de reserva'. Diante disso, o MPT ajuizou a referida ação, requerendo, preliminarmente, a prorrogação do concurso regido pelo edital nº 11/2011, que estava em iminência de perder a vigência. 
	O Juiz ponderou que a limitação temporal estabelecida no art. 37, inciso III da Constituição Federal de 1988, embora aplicável a toda a Administração Pública, não impediria, excepcionalmente no caso concreto, o acolhimento da preliminar requerida, tendo em vista que a prorrogação ordinária, feita espontaneamente pela Ré, não teria surtido os efeitos legais desejados. Isso porque, mesmo tendo prazo de validade estendido por mais um ano, teria havido inequívoca afronta ao artigo 37, inciso II, da Constituição em virtude da preterição dos candidatos aprovados. Nesse sentido, o magistrado acolheu a preliminar e deferiu a prorrogação imediata do prazo de validade do concurso público do Edital de Seção Externa - Edital n.º 011/2011 até o término da referida ação judicial. 
	Mais tarde, em julho/2014, o magistrado esclareceu que a decisão teria apenas postergado o prazo de validade do concurso regido pelo edital nº 11/2011, o que a priori não impediria novo concurso público, desde que respeitadas as vagas dos aprovados no concurso anterior. A ECT, por sua vez, iniciou a admissão dos candidatos aprovados, tendo em vista a necessidade de mão-de-obra e a vigência do concurso, a qual ainda se encontrava prorrogada pelo provimento jurisdicional. 
	A liminar exarada nos autos da Ação Civil Pública nº 0001035-92.2013.5.10.0015 teve sua tutela confirmada pela sentença publicada em 19/11/2014, com resolução de mérito julgando procedente os pedidos formulados pelo MPT no sentido de 'confirmar a postergação de validade do concurso público de edital de seleção externa 11/2011 da reclamada, até o trânsito em julgado desta decisão'. 
	Posteriormente, em 12/6/2015, foi publicada ainda mais uma decisão, em sede de embargos de declaração. A decisão julgou os embargos interpostos pela Ré parcialmente procedentes, sem efeitos modificativos, apenas para prestar alguns esclarecimentos sobre a decisão anterior, mais precisamente de que a sentença não estaria impedindo a realização de novo concurso para localidades cujo cadastro de reserva já havia se esgotado, bem como para esclarecer que não havia nulidade na prorrogação da validade do concurso, conforme transcrição abaixo:
Para que não paire qualquer dúvida, é oportuno destacar que o prazo constitucional de validade do concurso público, de 2 (dois) anos, pode ser suspenso ou prorrogado, quando demonstrado que sua utilização foi maliciosa por parte do empregador/ente público.
No momento em que a reclamada não convocou os candidatos aprovados no concurso de 2011, e contratou trabalhadores temporários para o lugar deles, ela tolheu a expectativa dos candidatos aprovados, e maliciosamente levou ao implemento de condição resolutiva relativa ao prazo de validade do concurso público, atraindo, assim, a aplicação do Código Civil, artigo 129:
'Reputa-se verificada, quanto aos efeitos jurídicos, a condição cujo implemento for maliciosamente obstado pela parte a quem desfavorecer, considerando-se, ao contrário, não verificada a condição maliciosamente levada a efeito por aquele a quem aproveita o seu implemento'.
A norma constitucional referente à validade do concurso público, por sua própria natureza relacionada a direito fundamental e assim, de redação mais ampla e genérica, não especifica questões como a interrupção ou a suspensão do decurso do prazo. Situação semelhante ocorre, por exemplo, com o prazo prescricional do artigo 7, XXIX, da CF, cujo prazo tem a interrupção e a suspensão disciplinados por norma infraconstitucional.
Não há, portanto, qualquer nulidade na declaração de prorrogação da validade do concurso público.
Entendimento da matéria no âmbito do TCU 
	Ao enfrentar a questão, a 1ª Câmara desse Tribunal vinha se manifestando desfavorável à legalidade dos atos de admissão alcançados pelos efeitos da Ação Civil Pública nº 0001035-92.2013.5.10.0015. Primeiramente, o referido colegiado vinha apreciando pela ilegalidade tais atos, expedindo determinação à ECT para que acompanhasse o deslinde da referida Ação e, caso viesse a ser desfavorável aos interessados, que tornasse sem efeito os respectivos atos de admissão nos quadros da entidade (Acórdãos 7135/2014, 7136/2014, 7464/2014, 7465/2014, 7882/2014, 7875/2014, 671/2015 e 1140/2015 - TCU - 1ª Câmara) . 
	Os fundamentos da 1ª Câmara do TCU para arguir a ilegalidade dos atos cingiram-se, em suma, aos seguintes argumentos:
A expiração do prazo de validade do concurso regido pelo Edital 11/2011 constituiria óbice inafastável ao registro dos atos;
À luz do Princípio da independência das instancias, seria no mínimo temerário emitir juízo de legalidade, ordenando o registro de admissões, e, condicionando sua subsistência à manutenção da ordem judicial. Isso porque, uma vez registrados os atos, estes teriam sua legitimidade definitivamente assentada no plano administrativo, independentemente do posicionamento final do Poder Judiciário sobre a matéria, o que, a rigor, impediria à origem, mesmo em face de eventual reforma da liminar, desconstituí-los.
	Posteriormente, ao se debruçar mais acuradamente sobre a situação, e constatando a impossibilidade de considerar ilegais as referidas admissões, uma vez que nenhum dispositivo legal ou constitucional havia sido infringido, a 1ª Câmara do TCU passou a adotar novo encaminhamento, por intermédio dos Acórdãos 3.503/2016 e Acórdão 6327/2016, que, embora tenha mantido no essencial os mesmos fundamentos das decisões anteriores, se limitou a apenas 'negar registro' aos respectivos atos, deixando de se manifestar sobre a legalidade ou ilegalidades das admissões. Esse é precisamente o encaminhamento proposto nos autos pela Unidade Técnica.
***
	Conforme esclarecido, o ponto fulcral da negativa de registro aos atos em análise repousa sobre o pressuposto de que as admissões estariam ocorrendo fora do prazo de validade do concurso. Entretanto, esse argumento não prospera frente ao fato de que há decisão judicial expressamente prorrogando a validade do certame. Ou seja, embora as nomeações que originaram os atos de admissão tenham sido editadas fora da vigência regulamentar do concurso regido pelo Edital 11/2011, foram praticadas dentro da sua vigência prorrogada por meio de provimento jurisdicional. Assim, enquanto subsistirem os efeitos da sentença, o concurso encontra-se plenamente vigente, não devendo o TCU alegar óbice no que se refere à expiração da sua validade.
	Desse modo, apreciar os atos em tela pela ilegalidade significaria entrar no mérito de uma decisão judicial para considerá-la ilegal. Tal situação seria inusitada, até porque não há necessariamente nenhum dispositivo de lei sendo infringido. Aliás, o texto constitucional estabelece um limite de até quatro anos de validade de um concurso público, e, a propósito, esse limite não vem sendo atingido pelas admissões efetuadas até então pela ECT. E ainda que tivesse sido extrapolado, haveria de se ponderar sobre a possível suspensão do mencionado prazo.
	Sobre essa questão, vale lembrar que embora a matéria não seja pacificada, não são tão raros os casos em que um candidato batalha na justiça durante anos para obter enfim o direito à nomeação para um cargo público que estava sendo negado pela Administração. Nesses casos, não importa o fato de o prazo de validade do concurso prestado pelo interessado ter vencido, pois pressupõe-se uma suspensão da condição resolutiva da validade do concurso, no caso, o prazo previsto em edital. Tal presunção se faz necessária para se garantir o direito pleiteado, e dar efetividade à sentença judicial proferida.
	Aliás, sobre a questão de admissões com lastro em decisão judicial, também é oportuno salientar que a situação em análise diverge daquela encontrada com razoável frequência nesse Tribunal em que um interessado obtém decisão judicial favorável (normalmente em caráter liminar) para obter benefício que não tem direito, conforme alguma jurisprudência pacificada nos tribunais superiores. Nesses casos, o TCU alega independência das instâncias para negar registro ao ato e determina aos órgãos responsáveis o acompanhamento da ação judicial.
	Porém, na situação em análise nos autos, ocorreu apenas a intervenção do Judiciário sobre um dos elementos da admissão no serviço público, qual seja, o prazo de validade do respectivo certame. Embora se pudesse argumentar que a prorrogação do prazo indefinidamente iria de contra o texto constitucional, fato é que a prorrogação dentro do prazo admitido na Carta Magna, como vem sendo realizado pela ECT, não comporta a interpretação de que uma inconstitucionalidade estaria sendo cometida.  
	Já quanto ao argumento invocado para não se apreciar pela legalidade os atos de admissão em situação similar, no sentido de que o registro do ato pelo TCU assentaria a definitividade de tais atos plano administrativo, impossibilitando à Administração desfazê-los, mesmo na hipótese de desconstituição da decisão judicial que prorrogava a vigência do concurso, também entendemos não haver fundamento para tal receio. 
	O ato de admissão, por sua natureza de ato complexo, encontra seu aperfeiçoamento no âmbito administrativo com o registro efetuado pelo TCU. Entretanto, este aperfeiçoamento consiste no reconhecimento da existência de um fato pela Administração Pública. O registro não produz efeito de 'coisa julgada administrativa', mas tão somente reconhece determinado fato, que passa a ter definitividade dentro do mesmo panorama fático e normativo no qual foi concebido.
	Assim, por óbvio, se um servidor admitido em determinado órgão tiver seu ato registrado pelo TCU, e futuramente pedir exoneração do cargo, o ato de admissão deixa de produzir seus efeitos, por que o panorama fático mudou, devendo o órgão emitir no SISAC o correspondente ato de desligamento. Da mesma forma, o servidor que, no desenvolvimento de um processo administrativo disciplinar, for demitido do serviço público, o registro do seu ato de admissão pelo TCU não preservará seu direito ao cargo ou emprego.
	O mesmo ocorre quando tratamos de uma decisão judicial precária que permitiu a admissão no serviço público. No caso da decisão que prorrogou a vigência do concurso em tela ser revogada, tal revogação operará automaticamente com efeitos ex tunc, havendo o retorno das partes ao status quo ante. Com efeito, um dos elementos que compõe o ato, no caso em análise, a vigência do respectivo concurso, tornar-se-ia irregular e o ato de admissão, só a partir de então, passaria a conter vício, devendo a Administração Pública desfazê-lo, promovendo o respectivo desligamento do interessado do emprego público.
	Neste ponto, com a mora da decisão final de mérito a ser tomada, poderia se alegar que a teoria do fato consumado efetivaria os interessados nos empregos públicos em que foram investidos, de forma que, neste sentido, não seria possível à origem promover os desligamentos dos empregados. A este respeito, o STF tem jurisprudência firme no sentido da inaplicabilidade da teoria do fato consumado sobre estes casos, de modo que o transcurso do tempo não poderia, por si só, convalidar a posse de interessados em um emprego público. 
	A esse respeito, é didático citar a decisão proferida no Recurso Extraordinário (RE) 608.482 para reformar acórdão que garantiu a permanência no cargo a uma agente de polícia civil investida no cargo por força de medida judicial liminar, mesmo não tendo sido aprovada em todas as fases do concurso público a que se submeteu. Transcrevemos a respectiva ementa abaixo:
CONSTITUCIONAL. ADMINISTRATIVO. CONCURSO PÚBLICO. CANDIDATO REPROVADO QUE ASSUMIU O CARGO POR FORÇA DE LIMINAR. SUPERVENIENTE REVOGAÇÃO DA MEDIDA. RETORNO AO STATUS QUO ANTE. TEORIA DO FATO CONSUMADO, DA PROTEÇÃO DA CONFIANÇA LEGÍTIMA E DA SEGURANÇA JURÍDICA. INAPLICABILIDADE. RECURSO PROVIDO. 
1. Não é compatível com o regime constitucional de acesso aos cargos públicos a manutenção no cargo, sob fundamento de fato consumado, de candidato não aprovado que nele tomou posse em decorrência de execução provisória de medida liminar ou outro provimento judicial de natureza precária, supervenientemente revogado ou modificado. 
2. Igualmente incabível, em casos tais, invocar o princípio da segurança jurídica ou o da proteção da confiança legítima. É que, por imposição do sistema normativo, a execução provisória das decisões judiciais, fundadas que são em títulos de natureza precária e revogável, se dá, invariavelmente, sob a inteira responsabilidade de quem a requer, sendo certo que a sua revogação acarreta efeito ex tunc, circunstâncias que evidenciam sua inaptidão para conferir segurança ou estabilidade à situação jurídica a que se refere. 
3. Recurso extraordinário provido. (grifos nossos) 
	Portanto, sempre que houver uma mudança que implique em ilegalidade do ato perfeito e acabado dentro da administração pública, este sucumbirá ao novo panorama formado, devendo a Administração tomar as providências necessárias para desfazê-lo. Desse modo, entendemos que não prospera o argumento de que uma vez apreciado pela legalidade no âmbito do TCU, o ato estaria definitivamente assentado no plano administrativo.
	Outra questão também merece alguma consideração no encaminhamento apresentado pela Sefip, que se trata da proposta inusitada de se negar registro ao ato, sem apreciá-lo quanto à legalidade ou ilegalidade.
	Sobre o assunto, entendemos que a solução que vem sendo adotada no sentido de se negar registro aos atos de admissão sem apontar necessariamente uma ilegalidade no ato, encontra óbice na teoria dos motivos determinantes. Segundo o STF, o TCU não possui competência para proceder a qualquer inovação no ato de pessoal sujeito a registro, cabendo-lhe registrá-lo ou não em face do exame de legalidade que realiza, conforme excerto a seguir apresentado:
No exercício da sua função constitucional de controle, o TCU procede, dentre outras atribuições, a verificação da legalidade da aposentadoria e determina, tal seja a situação jurídica emergente do respectivo ato concessivo, a efetivação, ou não, de seu registro. O TCU, no desempenho dessa específica atribuição, não dispõe de competência para proceder a qualquer inovação no título jurídico de aposentação submetido a seu exame. Constatada a ocorrência de vício de legalidade no ato concessivo de aposentadoria, torna-se lícito ao TCU, especialmente ante a ampliação do espaço institucional de sua atuação fiscalizadora, recomendar ao órgão ou entidade competente que adote as medidas necessárias ao exato cumprimento da lei, evitando, desse modo, a medida radical da recusa de registro. Se o órgão de que proveio o ato juridicamente viciado, agindo nos limites de sua esfera de atribuições, recusar-se a dar execução à diligência recomendada pelo TCU - reafirmando, assim, o seu entendimento quanto à plena legalidade da concessão da aposentadoria -, caberá a Corte de Contas, então, pronunciar-se, definitivamente, sobre a efetivação do registro.' (MS 21.466, rel. min. Celso de Mello, julgamento em 19-5-1993, Plenário, DJ de 6-5-1994.) .
	Não se pode perder de vista também que, em se tratando da prática de atos administrativos, o motivo declarado deve ser respeitado. Acerca disso, convém trazer à baila as seguintes ementas de julgado:
ADMINISTRATIVO. ATO ADMINISTRATIVO. VINCULAÇÃO AOS MOTIVOS DETERMINANTES. INCONGRUÊNCIA. ANÁLISE PELO JUDICIÁRIO. POSSIBILIDADE. DANO MORAL. SÚMULA 7/STJ. 
1. Os atos discricionários da Administração Pública estão sujeitos ao controle pelo Judiciário quanto à legalidade formal e substancial, cabendo observar que os motivos embasadores dos atos administrativos vinculam a Administração, conferindo-lhes legitimidade e validade. 
2. 'Consoante a teoria dos motivos determinantes, o administrador vincula-se aos motivos elencados para a prática do ato administrativo. Nesse contexto, há vício de legalidade não apenas quando inexistentes ou inverídicos os motivos suscitados pela administração, mas também quando verificada a falta de congruência entre as razões explicitadas no ato e o resultado nele contido' (MS 15.290/DF, Rel. Min. Castro Meira, Primeira Seção, julgado em 26.10.2011, DJe 14.11.2011) . 
 (...) Agravo regimental improvido. (STJ, AgRg no REsp 1280729/RJ, 2ª Turma, Rel. Min. Humberto Martins, j. 10/04/2012, p. DJe 19/04/2012. destacamos) 
	Desse modo, não cabe a Administração Pública juízo de conveniência ou oportunidade sobre o direito a aposentadoria, reforma ou pensão, ou ainda sobre a admissão. Uma vez implementados os requisitos legais para se conceder o direito, não há espaço para o gestor público negá-lo, a não ser em caso de irregularidade capaz de contradizer o direito do segurado ou dependente. Nesse sentido, a irregularidade precisa ser explicitada de maneira clara, objetiva e ter coerência lógica com o resultado da apreciação. No caso em debate, o TCU estaria negando registro a um ato sem sequer precisar as irregularidades que fundamentam essa negativa. 
	Entretanto, ao negar um direito líquido e certo ao interessado, sem apontar qualquer irregularidade, consiste em atentar não apenas ao princípio da motivação, à teoria dos motivos determinantes, mas também aos princípios do contraditório e da ampla defesa, pois submete os interessados sujeitos a um juízo arbitrário, sem fundamentação ou motivação que possa ser recorrida ou contraditada.
***
	Pelos motivos acima descritos, considerando a ausência de irregularidade que fundamente a negativa de registro aos atos ora analisados; considerando que a concessão de registro pelo TCU aos referidos atos não traz nenhum impedimento para que, no futuro, caso o Poder Judiciário reforme a decisão acerca da prorrogação de validade do certame regido pelo Edital nº 11/2011, as admissões sustentadas pela mencionada ação judicial possam ser desfeitas; considerando inclusive que tal procedimento está em consonância com a jurisprudência predominante da Suprema Corte; pedimos vênias para propor a apreciação dos atos pela legalidade."
É o relatório.

não há.

Procurador Marinus Eduardo De Vries Marsico.

ATOS DE ADMISSÃO. CONTRATAÇÕES APÓS EXPIRAR VALIDADE DE CONCURSO PÚBLICO, DURANTE PRORROGAÇÃO ESTABELECIDA JUDICIALMENTE. ILEGALIDADE. NEGATIVA DE REGISTRO. CONTINUIDADE DA RELAÇÃO CONTRATUAL ENQUANTO AMPARADA POR DECISÃO JUDICIAL. DETERMINAÇÃO PARA ACOMPANHAR OS DESDOBRAMENTOS DE AÇÃO CIVIL PÚBLICA. OITIVA DE DOIS INTERESSADOS.

ATOS DE ADMISSÃO (ADS)

Secretaria de Fiscalização de Pessoal - Sefip.

Estão em exame atos de admissão oriundos da Diretoria Regional da Empresa Brasileira de Correios e Telégrafos no Paraná.
2.	A Secretaria de Fiscalização de Pessoal - Sefip opinou pela negativa de registro dos atos porque as admissões ocorreram após esgotada a validade do concurso público, cujo prazo fora prorrogado por decisão proferida na Ação Civil Pública 0001035.92-2013.5.10.0015, em trâmite na Justiça do Trabalho.
3.	O Ministério Público junto ao TCU - MPTCU, em divergência, defendeu que, apesar de a proposta da unidade instrutiva estar alinhada à jurisprudência que se consolidava neste Tribunal, são indissociáveis o juízo sobre o registro do ato e sua efetiva análise de mérito. 
4. 	Quanto ao mérito propriamente dito, o representante do Parquet propôs a legalidade dos atos, fundamentado na concepção de que, "embora as nomeações que originaram os atos de admissão tenham sido editadas fora da vigência regulamentar do concurso regido pelo Edital 11/2011, foram praticadas dentro da sua vigência prorrogada por meio de provimento jurisdicional".
5.	De fato, a proposta da Sefip encontra amparo em diversas deliberações proferidas pelo Tribunal. Entretanto, após análise mais aprofundada do assunto, com base nos fundamentos postos pelo representante da Procuradoria, percebi que a via até então adotada pelo TCU, de negar registro aos atos de admissão sem manifestação quanto à sua legalidade, ou não, apresentava lacuna lógica essencial. 
6. 	A decisão pela negativa de registro clama por fundamento jurídico necessariamente vinculado à sua ilegalidade, nos termos dos arts. 260, §1º, do Regimento Interno e 6º, inciso II, da Resolução-TCU 206/20007 (na redação dada pela Resolução-TCU 237/2010) .
7.	No que diz respeito ao mérito, inclinei-me a acolher as ponderações do MPTCU na apreciação do TC Processo 000.909/2018-1, efetuada por meio do recente Acórdão 1106/2020-TCU-Plenário.
8.	Contudo, perante o voto revisor do ministro Benjamin Zymler naquele processo, que considerou imprópria a emissão de juízo de legalidade relativamente às contratações realizadas posteriormente à expiração do prazo improrrogável do concurso público, e ao observar que, a despeito de as propostas então apresentadas terem encaminhamentos opostos, há poucas diferenças práticas entre eles, tendo em vista que o pronunciamento deste Tribunal pela ilegalidade dos atos não implica desfazimento das contratações de imediato, em face do provimento jurisdicional que lhes garante a continuidade, pelo menos até a deliberação final da Justiça Trabalhista, aderi à conclusão pela ilegalidade.
9.	Com base nas informações obtidas nas peças 1 a 5 destes autos e no portal da ECT (http://www.buscacep.correios.com.br/institucional/concursos/correios/lst_concurso.cfm?con_nu=391) , as admissões tratadas neste processo para os cargos de Agente de Correios - Atividade Comercial e Agente de Correios - Atividade de Distribuição e/ou Coleta estão descritas a seguir:
	Nome
	Data de admissão
	Cargo
	Validade do concurso
	Disponibilização ao TCU

	Bruno Pinheiro de Canini
	11/5/2015
	AC-Atividade Comercial
	27/7/2013
	1/7/2015

	Cássio Fernando Guerreiro
	8/6/2015
	AC-Atividade Comercial
	27/7/2013
	11/8/2015

	Cláudio Ribeiro Benetao
	18/2/2015
	AC- Atividade de Distribuição e/ou Coleta
	28/9/2013
	8/4/2015

	Danielle Tamura da Silva
	21/1/2015
	AC-Atividade Comercial
	27/7/2013
	25/2/2015

	Débora Daniela Gonçalves
	11/5/2015
	AC-Atividade Comercial
	27/7/2013
	1/7/2015

10.	Consoante se nota, as admissões efetivamente ocorreram em período posterior à validade do respectivo concurso público estabelecida no ato convocatório. Em consequência, diante das disposições do art. 37, inciso III, da Constituição Federal de 1988, impõe-se, com as vênias de estilo por discordar do encaminhamento sugerido pelo MPTCU, considerar ilegais os atos em tela e negar-lhes registro.
11.	Como a citada ação civil pública ainda não transitou em julgado, pois está pendente de apreciação de embargos de declaração no Tribunal Superior do Trabalho[footnoteRef:2], cabe efetuar a determinação sugerida pela unidade técnica a fim de propiciar o acompanhamento de seus desdobramentos e a adoção das medidas pertinentes para regularizar as situações, se for o caso. [2:  conforme informações consultadas, em 6/5/2020, no endereço eletrônico:http://aplicacao4.tst.jus.br/consultaProcessual/consultaTstNumUnica.do?consulta=Consultar&conscsjt=&numeroTst=1035&digitoTst=92&anoTst=2013&orgaoTst=5&tribunalTst=10&varaTst=0015&submit=Consultar] 
12.	Anoto que apenas os atos de Cláudio Ribeiro Benetao e Danielle Tamura da Silva deram entrada no Tribunal há mais de cinco anos, em 8/4/2015 e 25/2/2015, respectivamente, sendo aplicável, portanto, o procedimento de contraditório e ampla defesa preconizado pelo Acórdão 587/2011-TCU-Plenário, da relatoria do ministro Valmir Campelo; quanto aos demais, podem ser apreciados de imediato, sem a necessidade de oitiva dos interessados. 
	Ante o exposto, acolho os fundamentos da instrução quanto à ilegalidade das admissões e VOTO por que o Tribunal adote a minuta de acórdão que submeto à consideração deste colegiado.
TCU, Sala das Sessões Ministro Luciano Brandão Alves de Souza, em 19 de maio de 2020.
ANA ARRAES 
Relatora